最高法院刑事判決　　　　　　一○○年度台上字第二六五六號
上　訴　人　台灣高等法院台南分院檢察署檢察官　
被　　　告　郭南飛
上列上訴人因被告違反商業會計法等罪案件，不服台灣高等法院
台南分院中華民國九十九年一月十二日第二審判決（九十八年度
上訴字第一０一九號，起訴案號：台灣台南地方法院檢察署九十
七年度偵字第六四七０號），提起上訴，本院判決如下：
    主  文
原判決撤銷，發回台灣高等法院台南分院。
    理  由
本件原判決維持第一審諭知被告郭南飛無罪之判決，駁回檢察官
在第二審之上訴，固非無見。惟查：（一）、證據之證明力，由
法院本於確信自由判斷，但不得違背經驗法則及論理法則，刑事
訴訟法第一百五十五條第一項，定有明文。本件原判決於理由內
說明：被告雖登記為台陽企業有限公司（下稱台陽公司）負責人
，但台陽公司之業務均由陳有福、許哲文、柯淨棠、楊家銘等人
負責，被告均無參與會計或業務之情狀，亦未曾對閻梅婷指示開
立發票或金錢方面之事宜，其對於開發票之事，並不知情，亦未
參與。尚不能因被告有詐欺犯行，遽以推論其對於台陽公司所有
業務均有參與，而該當本件犯行等語。然一般人設立公司時，為
符合法定登記人數或因避稅需求等原因，固有以他人充當公司名
義董事或股東之事實。惟倘公司係合法經營，因涉及公司股權所
有及盈餘分配利益等事由，衡情應以親朋好友充任，以免損害自
身利益。本件被告於第一審審理時供稱：楊家銘找伊擔任台陽公
司負責人，伊與楊家銘係在網咖認識，楊家銘沒有工作，伊知道
台陽公司會有貨物進來，但如何出去伊不知道，所以覺得很奇怪
，因為一般公司都是有進有出，但台陽公司並沒有出貨，伊有問
公司其他人貨物去那裡，他們說為自己好，最好安靜一點等語（
見第一審卷第一二四、一二五頁）。如果無訛，被告與楊家銘僅
係在網咖相識，並非親朋好友，楊家銘本身復無正當工作，竟因
楊家銘找被告擔任公司負責人，即予答應充當「人頭」設立台陽
公司，被告是否不能預見楊家銘日後將以該公司名義從事不法犯
行，即非無疑。況被告亦自承台陽公司只有進貨，並沒有出貨情
形，則其對於該公司在短短二個月內，即虛開統一發票，虛列銷
售總額達新台幣（下同）一千六百餘萬元予原判決附表所示之公
司，充作進項憑證之情，所辯並不知情，顯不合常情。檢察官上
訴意旨指稱被告之心智並非低於一般人，堪認其主觀上就成立台
陽公司，可能遭他人作為其他不法用途，有所預見。其主觀上既
可預見台陽公司可能涉及不法，仍同意擔任台陽公司之負責人，
當有不確定之犯罪故意等語，尚非全然無據。原判決以被告雖充
任台陽公司負責人，並無實際參與該公司業務，不能證明被告有
本件犯行，所為判斷，是否合於經驗法則，即非無研求之餘地。
（二）、無罪之判決，依法既應記載其理由，則對於被告被訴之
事實及其不利之證據資料，如何不足以證明被告犯罪，均應逐一
詳述其理由，否則即有判決不載理由或理由不備之違法。本件被
告於原審自承台陽公司所在之台南縣永康市（已改制為台南市永
康區○○○路二二九號一樓房屋係伊與李金山、鍾坤亮所承租，
租金係彼等帶伊去華南商業銀行開戶申請支票支付等語（見原審
卷第一０三頁），證人李金山於原審證稱伊在台陽公司負責海產
部分生意，需要開支票，鍾坤亮會拿支票給伊付給廠商，有使用
過被告之支票，但已償還一、二百萬元等語（見原審卷第六六、
六七頁）。倘若屬實，被告既於台陽公司設立登記後，擔任公司
負責人，且向銀行申請開立支票帳戶領用支票供公司使用，則被
告是否知悉或參與台陽公司之經營，而與李金山等共同為本件犯
行，亦非無疑。原判決對於上開不利被告之證據，並未說明如何
不足採為有罪認定之依據，難謂無判決理由不備之違法。以上或
為上訴意旨所指摘，或為本院得依職權調查之事項，應認原判決
有撤銷發回之原因。又被告被訴涉犯幫助逃漏稅捐罪（稅捐稽徵
法第四十三條第一項）部分，雖屬刑事訴訟法第三百七十六條第
一款所定不得上訴第三審法院之案件，但公訴意旨認為與得上訴
於第三審之被訴涉犯商業會計法罪部分有修正前刑法第五十五條
之牽連犯裁判上一罪關係，基於審判不可分原則，併予發回。
據上論結，應依刑事訴訟法第三百九十七條、第四百零一條，判
決如主文。
中    華    民    國  一○○  年    五    月   十九   日
                      最高法院刑事第十二庭
                          審判長法官  陳  世  淙  
                                法官  陳  東  誥  
                                法官  何  菁  莪  
                                法官  許  錦  印  
                                法官  施  俊  堯  
本件正本證明與原本無異
                                      書  記  官  
中    華    民    國  一○○  年    五    月  二十四  日
                                                      Q